臺灣宜蘭地方法院民事判決　　　　　　　94年度重訴字第27號
原　　　告　乙○○○
　　　　　　戊○○
　　　　　　丙○○
　　　　　　丁○○
　　　　　　庚○
　　　　　　己○○
上列六人共同
訴訟代理人　陳為祥律師
被　　　告　辛○○　　住宜蘭縣大同鄉○○路1號
　　　　　　甲○○　　住同上
當事人間因原告提起附帶民事訴訟，請求侵權行為損害賠償事件
，經本院刑事庭裁定移來，本院於民國94年6月23日言詞辯論終
結，判決如下：
    主  文
被告應連帶給付原告乙○○○新臺幣玖拾柒萬玖仟柒佰拾柒元，
及自民國九十四年四月一日起至清償日止按年息百分之五計算之
利息。
被告應連帶給付原告戊○○、丙○○、丁○○、庚○、己○○各
新臺幣參拾陸萬陸仟陸佰陸拾柒元，及自民國九十四年四月一日
起至清償日止按年息百分之五計算之利息。
原告其餘之訴駁回。
訴訟費用由被告連帶負擔三分之一；餘由原告連帶負擔。
本判決第一項於原告乙○○○以新臺幣參拾貳萬陸仟元，第二項
於原告戊○○、丙○○、丁○○、庚○、己○○以新臺幣拾貳萬
貳仟元供擔保後，得假執行。
原告其餘假執行之聲請駁回。
    事實及理由
一、程序方面：
（一）本件被告均未於言詞辯論期日到場，核無民事訴訟法第
      386條列各款之情形，爰依原告之聲請，由其一造辯論而
      為判決。
（二）按訴狀送達後，原告不得將原訴變更或追加他訴。但減縮
      應受判決事項之聲明者，不在此限。被告於訴之變更或追
      加無異議而為本案言詞辯論者，視為同意變更或追加。不
      變更訴訟標的而補充或更正事實上或法律上之陳述者，非
      為訴之變更或追加，民事訴訟法第255條第1項第3款、第2
      項、第256 條均定有明文。本件原告原起訴聲明請求被告
      應連帶給付原告乙○○○新臺幣（下同）3,322,963元，
      原告戊○○、丙○○、庚○、己○○各1,500,000元，及
      各自起訴狀繕本送達之翌日起至清償日止按年息百分之五
      計算之利息。嗣於本院審理時更正並減縮聲明為被告應連
      帶給付原告乙○○○2, 735,500元，原告戊○○、丙○○
      、庚○、己○○各1,266,6 66元，及各自起訴狀繕本送達
      之翌日起至清償日止按年息百分之五計算之利息。被告就
      此並未抗辯，是原告前揭更正並減縮聲明於法並無不合，
      應予准許。
二、原告主張略以：被告辛○○係未領有合格駕駛執照之人，其
    於民國93年8月29日上午，駕駛車牌號碼：IN—9323號自用
    小貨車搭載其夫即被告甲○○沿宜蘭縣宜蘭市○○路往員山
    鄉方向行駛，於同日上午9時50分行經上開路段快車道與負
    郭路口時，本應注意汽車行進中駕駛人應注意車前狀況，隨
    時採取必要安全措施，而依當時情形，又無不能注意之情事
    ，適被害人即原告之被繼承人郭土金騎乘LU2—481號重型機
    車在被告辛○○右前方慢車道左轉負郭路，被告辛○○竟疏
    未注意，致撞擊該重型機車，被害人郭土金因而人車倒地，
    受有顱內出血、前額部及顏面挫傷等傷害，經路人電召救護
    車送往行政院衛生署宜蘭醫院急救，仍因傷重不治延至93年
    8月30日凌晨1時50分許不治死亡，被告辛○○並因此遭臺灣
    宜蘭地方法院檢察署檢察官提起公訴，嗣經本院刑事庭以93
    年度交易字第98號判處有期徒刑7月在案。被告辛○○雖於
    本院審理中抗辯被害人郭土金當時未戴安全帽，應係與有過
    失云云。然被害人郭土金平日騎乘機車均有戴安全帽之習慣
    ，當日亦同，此於宜蘭縣警察局宜蘭分局製作之道路交通事
    故調查報告表（貳）第24欄「保護裝備」即載明被害人郭土
    金有戴安全帽，而被告辛○○撞擊力道甚強，被害人郭土金
    倒地時安全帽散落在旁，此亦有道路交通事故現場圖記載安
    全帽散落之位置可證，顯見被害人郭土金當時有戴安全帽。
    又臺灣省基宜區車輛行車事故鑑定委員會出具之鑑定意見書
    ，其鑑定結論認：「辛○○無照駕駛自小客貨車行近無號誌
    岔路口，未減速慢行且未注意車前狀況，致追撞同向左轉之
    郭車，為肇事原因；郭土金駕駛重機車無肇事因素」，亦證
    被害人郭土金並無過失，被告抗辯被害人與有過失，並不足
    採。另被告甲○○明知被告辛○○並無駕駛執照，且駕駛技
    術生疏，不具駕駛車輛之能力，竟將車輛借予被告辛○○，
    違反保護他人之法律，同為造成被害人郭土金死亡之原因，
    亦應與被告辛○○負共同侵權行為之連帶賠償責任。按因故
    意或過失不法侵害他人之權利者，負損害賠償責任；數人共
    同侵害他人之權利者，連帶負損害賠償責任；不法侵害他人
    致死者，對於支出醫療費用及增加生活上需要之費用或殯葬
    費用之人，亦應負損害賠償責任；被害人對於第三人負有法
    定扶養義務者，加害人對於該第三人亦應負損害賠償責任；
    又不法侵害他人致死者，被害人之父母、子女及配偶，雖非
    財產上之損害，亦得請求賠償相當之金額，民法第184條、
    第185條、第192條及第194條分別定有明文。原告乙○○○
    為被害人郭土金之配偶，迄今為被害人郭土金支出喪葬費用
    645,871元。而被害人郭土金依法對原告呂淑雲應負扶養義
    務，以行政院主計處公布之92年中華民國女性平均壽命79歲
    ，及個人綜合所得稅扶養親屬寬減額74,000元為標準，依霍
    夫曼法扣除中間利息後，被告應連帶給付原告乙○○○322,
    963元。又原告分別為被害人郭土金之配偶及子女，因被害
    人郭土金之死亡，精神上痛苦萬分，故請求被告連帶給付乙○○○2,000,000元及其餘原告各1,500,000元之精神慰撫金
    。惟本件事故原告已向保險公司請領第三人汽車強制責任保
    險之保險金1,400,000元，由原告6人均分後，每人各分得23
    3,334元，可予扣除。為此爰依侵權行為損害賠償之法律關
    係，聲明請求：被告應連帶給付原告乙○○○2,735,500元
    ，原告戊○○、丙○○、丁○○、庚○、己○○各1,266,66
    6元，及各自起訴狀繕本送達之翌日起至清償日止按年息百
    分之五計算之利息，訴訟費用由被告連帶負擔，並願供擔保
    請准宣告假執行。
三、被告則均以：事故發生當時被告辛○○之車速不快，被害人
    郭土金可能是未戴安全帽或安全帽沒戴好，應該與有過失，
    ，此外原告請求之扶養費用、喪葬費用及慰撫金都過高，被
    告沒有能力賠償等語資為抗辯，並聲明請求：原告之訴及假
    執行之聲請均駁回，訴訟費用由原告負擔。
三、兩造不爭執之事實：
（一）被告辛○○係未領有合格駕照之人，其於93年8月29日上
      午，駕駛其夫甲○○所有之車牌號碼ＩＮ—9323號自用小
      貨車搭載甲○○，沿宜蘭縣宜蘭市○○路往宜蘭縣員山鄉
      方向行駛，於同日上午9時50分行經上開路段快車道與負
      郭路口時，其本應注意汽車行進中駕駛人應注意車前狀況
      ，隨時採取必要安全措施，而依當時情形，又無不能注意
      之情事，適遇由被害人郭土金所騎乘原在其右前方慢車道
      而正左轉負郭路之LU2—481號重型機車，被告辛○○竟疏
      未注意車前狀況，且因對該自用小貨車機械性能生疏，致
      撞擊該重型機車，被害人郭土金因而倒地受有顱內出血、
      前額部、顏面部挫傷之傷害，嗣被告辛○○於肇事後，即
      下車察看，並由路人電召救護車將被害人郭土金送往宜蘭
      縣宜蘭醫院急救，且報警處理，惟被害人郭土金仍因傷重
      延至93年8月30日凌晨1時50分不治死亡，此經臺灣宜蘭地
      方法院檢察署檢察官督同法醫師相驗在案，製有勘驗筆錄
      、相驗屍體證明書、驗斷書，與道路交通事故調查報告表
      （一）（二）、道路交通事故現場圖及現場照片14張附於
      該署93年度偵字第3003號及93年度相字第301號卷偵查卷
      可證。嗣該案由同署檢察官號提起公訴，經本院於94年3
      月24日以93年度交易字第98號判處被告辛○○有期徒刑7
      月，被告辛○○不服上訴於臺灣高等法院，現仍審理中，
      此經本院依職權調閱各該案卷宗核閱屬實，且為兩造所不
      爭執，自堪信為真實。
（二）被告辛○○於本院審理中自認有過失，而被告甲○○明知
      被告辛○○未領有合格駕駛執照，仍將其所有之自用小貨
      車提供被告辛○○駕駛，聽任被告辛○○駕車，亦為其所
      自認，均堪信為真實。
（三）原告乙○○○為被害人郭土金之配偶，原告戊○○、己○○、丙○○、丁○○、庚○為被害人郭土金之子女，均屬
      被害人郭土金之繼承人，此有繼承系統表1件存卷可證。
四、本院得心證之理由：
    本件原告主張被害人郭土金係因被告駕駛車輛不慎撞擊致死
    ，被告應依共同侵權行為之法律關係連帶負擔損害賠償責任
    ，並請求被告連帶賠償扶養費用、喪葬費用及精神慰撫金，
    被告則以前詞置辯。是經本院協同兩造整理後，確認本件應
    審酌之爭點為：（一）被告抗辯被害人郭土金與有過失，有
    無理由？（二）原告乙○○○主張被告應連帶給付撫養費32
    2,963元，有無理由？是否合理？（三）原告乙○○○主張
    被告應連帶給付喪葬費645,871元，有無理由？是否合理？
    （四）原告乙○○○、戊○○、丙○○、丁○○、庚○及己○○主張被告應各連帶給付慰撫金1500,000元，有無理由？
    是否合理？茲分別判斷如下：
（一）被告抗辯被害人郭土金與有過失，有無理由？
   1、按因故意或過失，不法侵害他人之權利者，負損害賠償責
      任，民法第184條第1項定有明文。查本件被告辛○○因無
      照駕駛，且未注意車前狀況，以致發生車禍事故，致被害
      人郭土金傷重死亡，其所為確屬過失之不法侵權行為，且
      其行為與被害人郭土金死亡結果間確有相當因果關係。是
      原告主張被告辛○○應依民法第184條第1項負損害賠償責
      任，洵無不合。另被告甲○○明知被告辛○○未領有合格
      駕駛執照，仍將其所有之自用小貨車提供被告辛○○駕駛
      ，聽任被告辛○○駕車，亦為其所自認，顯然違反道路交
      通管理處罰條例第21 條第1項第1款及第28條之規定，亦
      即違反保護他人之法律，應推定其有過失，故原告主張被
      告甲○○應負共同侵權行為之連帶賠償責任，亦有理由。
   2、被告固於本院審理中辯稱事故當時車速不快，被害人郭土
      金當時可能未戴安全帽或安全帽沒有戴好，應與有過失云
      云。然參酌本件事故當時處理之宜蘭縣警察局宜蘭分局所
      製作之道路交通事故調查報告表（貳）第24欄「保護裝備
      」中，已記載被害人郭土金有戴安全帽（見93年度相字第
      301號卷第12頁）；另道路交通事故現場圖中亦繪製安全
      帽散落位置（見93年度相字第301號卷第15頁）；而被告
      於警詢、偵查及刑事案件審理中僅係抗辯被害人郭土金左
      轉時未打方向燈，並未提及被害人郭土金未戴安全帽之事
      ，均可證被害人郭土金當時確有戴安全帽。又本件事故實
      係因被告辛○○練習駕車時，因不諳控制方式而不慎撞擊
      被害人郭土金，被害人郭土金並無肇事因素，此於刑事案
      件審理中經送臺灣省基宜區行車事故鑑定委員會鑑定後，
      鑑定結果認：「1、辛○○無照駕駛自小客貨車行近無號
      誌岔路口，未減速慢行且未注意車前狀況，致追撞同向在
      前左轉之郭車，為肇事原因；郭土金駕駛重機車無肇事因
      素」，此有該會基宜鑑字第930693號鑑定意見書1件存卷
      可證，核與本院之見解相同，顯見被告抗辯被害人郭土金
      與有過失云云，並不足採，本件被告應負完全過失責任。
（二）原告乙○○○主張被告應連帶給付撫養費322,963元，有
      無理由？是否合理？
      按夫妻互負扶養之義務，其負扶養義務之順序與直系血親
      卑親屬同，其受扶養權利之順序與直系血親尊親屬同，民
      法第1116條之1定有明文，夫妻互受扶養權利之順序，既
      與直系血親尊親屬同，自不以無謀生能力為必要。從而夫
      妻之一方因交通事故死亡時，他方自得依民法第192條第2
      項規定，向加害人請求扶養費損害賠償，但依民法第1117
      條規定，仍須以不能維持生活者為限，始得請求加害人賠
      償，最高法院87年台上字第2727號著有判決可資參照。查
      原告乙○○○名下擁有存款及土地1筆，財產總值依土地
      公告現值計算逾2千餘萬，此有本院調閱稅務電子閘門財
      產所得調件明細表可按，堪信原告乙○○○可以自己財產
      維持生活，至為明顯，是其請求被告賠償扶養費，並無理
      由。
（三）原告乙○○○主張被告應連帶給付喪葬費645,871元，有
      無理由？是否合理？
      按不法侵害他人致死者，對於支出殯葬費及醫療費用之人
      ，亦應負損害賠償責任，民法第192條定有明文，原告乙○○○既為被害人郭土金支出殯葬費用，其請求被告連帶
      賠償，自有理由。惟按民事損害賠償事件有關殯葬費，係
      指收殮及埋葬費用而言，其賠償範圍固應以實際支出之費
      用為準，惟仍應斟酌被害人當地之習俗、被害人之身分、
      地位及生前經濟狀況而定；喪葬費用之支出，應以必要者
      為限，始得請求賠償。查原告乙○○○主張為被害人郭土
      金支出殯葬費用645,871元，業據其提出統一發票、收據
      、估價單及結帳單共19張、及師公禮明細與宏恩禮儀社明
      細表各1紙為證，且被告並未爭執其真正。前開明細中之
      墓地規費8,000元、香及金紙共2,730元、造墓費用213,00
      0元、棺木74,000元、抬工34,000元、靈車3,500元、靈堂
      布置35,000元、大燈開路神1,000元、紅燈200元、金紙50
      0元、燈具及擴音器共7,020元、攝影相片共3,600元、搭
      棚鐵架及桌椅共8,800元，及宏恩禮儀設明細內之棺內用
      品3,500元、壽衣4,500元、往生被500元、桌圍300元、布
      圍1,000元、萬字被80元、桌燈300元、車子500元、念佛
      機500元、刈金25元、葫蘆700元、小香120元、大香120元
      、麻布1,200元、茶布3,600元、白布1,050元、青布1,500
      元、紅布400元、麻衣350元、茶衣400元、麻系180元、五
      彩旗300元、禮簿75元、靈桌間500元等，共計413,050 元
      ，衡諸民間喪葬習俗及禮儀，應認為喪葬之必要費用，應
      予准許。惟前開明細表及收據內所列之便餐共14,000元、
      龍園餐廳餐費共87,542元、水果2,700元、西點餐盒18,00
      0元，及宏恩禮儀社明細表內之毛巾15,200元、青白巾3,6
      00元、雙連巾2,000元、手巾200元、盒子804元、別針30
      元、大頭針80元、盤組350元、筆40元、紅白包75元及追
      悼超渡之師公禮87,600元等項，共計232,221元，並非與
      殯葬具有直接關連，難認為係喪葬所需必要費用，依此計
      算，原告所支出之必要喪葬費用應計為413,050元（惟因
      宏恩禮儀社明細有所刪減，無法確定，僅能概算，故合計
      金額與原告請求金額略有差異，但差異非鉅）。是原告請
      求殯葬費之支出於413,050元之範圍內，為有理由，逾此
      部分，則為無理由。
（四）原告乙○○○、戊○○、丙○○、丁○○、庚○及己○○
      主張被告應各連帶給付精神慰撫金1500,000元，有無理由
      ？是否合理？
      按不法侵害他人致死者，被害人之子、女及配偶，雖非財
      產上之損害，亦得請求賠償相當之金額，民法第194條亦
      有明文，故原告乙○○○、戊○○、丙○○、丁○○、庚○及己○○請求被告連帶給付精神慰撫金，應有理由。查
      被害人郭土金係原告乙○○○之夫，原告戊○○、丙○○
      、丁○○、庚○及己○○之父，其等因被害人郭土金於本
      件車禍事故死亡，驟失至親，精神上自均受有極大之痛苦
      。原告均各持有房地、汽車及股票多筆資產，被告辛○○
      名下財產則有房屋1筆，被告甲○○亦有房屋及汽車各1筆
      資產，此有本院調閱之稅務電子閘門財產所得調件明細表
      各1件存卷供參。是本院斟酌本件事故發生情節、被告過
      失程度、被害人之年齡，及自稅務電子閘門查得兩造財產
      所得明細表之經濟能力及社會地位，並斟酌被告辛○○涉
      犯過失致死罪部分業經刑事判決等一切情狀，認原告乙○○○請求被告給付2,000,000元，及原告戊○○、丙○○
      、丁○○、庚○及己○○各請求1,500,000元之精神慰撫
      金，實屬過高，應以原告乙○○○800,000元，及原告戊○○、丙○○、丁○○、庚○及己○○各請求600,000元
      之精神慰撫金為適當，逾此部分，即屬無據。
（五）末按保險人依本法規定給付之保險金，視為加害人或被保
      險人損害賠償金額之一部分，加害人或被保險人受賠償時
      ，得扣除之，強制汽車責任保險法第30條定有明文。查本
      件原告自認業已領取第三人汽車強制責任保險保險金1,40
      0,000元由原告6人均分，並提出國泰世紀產物保險股份有
      限公司理賠作業系統表影本1紙為證，則揆諸前揭規定，
      自得扣抵被告應連帶給付原告之損害賠償金額。又此保險
      金應由被害人郭土金之法定繼承人依應繼分分配取得。原
      告6人均為被害人郭土金之法定繼承人，依此計算，每人
      應各分得233,333元（元以下四捨五入），原告所得請求
      之損害賠償，自應各扣除前揭已受領之保險給付233,333
      元。從而，本件原告呂淑雲得向被告請求連帶賠償979,71
      7元（413,050＋800,000－233,333＝979717），原告戊○○、丙○○、丁○○、庚○及己○○則各得向被告請求連
      帶賠償366,667元（600,000－233,333＝366,667）。
五、綜上所述，原告基於共同侵權行為之法律關係，請求被告連
    帶給付原告乙○○○979,717元，及連帶給付原告戊○○、
    丙○○、丁○○、庚○及己○○各366,667元，並均自起訴
    狀繕本送達被告翌日起即94年4月1日起至清償日止，按年息
    百分之5計算之利息之範圍，為有理由，應予准許，逾此範
    圍之請求，尚乏依據，應予駁回。
六、假執行之宣告：原告陳明願供擔保，聲請宣告假執行，於原
    告勝訴部分，經核尚無不合，爰酌定相當擔保金額准許之。
    至原告其餘假執行之聲請部分，因訴之駁回而失所依據，應
    予駁回。
七、本件事證已臻明確，兩造其餘攻擊防禦方法與舉證，核與判
    決基礎無影響，爰不逐一論述，附此敘明。
八、結論：本件原告之訴一部有理由，一部無理由，依民事訴訟
    法第385條第1項、第79條、第85條第1項、第2項、第390條
    第2項，判決如主文。
中　　華　　民　　國　  94　　年　　7　　 月　　12    日
　　　　　　　　　臺灣宜蘭地方法院民事庭
  　　　　　　　　　　法　官  郭顏毓
正本與原本無異。
如對本判決上訴須於判決送達後20日內向本院提出上訴狀 (須附
繕本)。
中　　華　　民　　國　　94　　年　　7 　　月　　14　　日
        　　　　　    書記官  陳憲文
